臺灣臺北地方法院民事判決　　　　　　 93年度保險字第170號
原　　 告　 庚○○
　　　　　　壬○○
　　　　　　辛○○
訴訟代理人　陳隆律師
被　　　告　丑○○○保險股份有限公司
法定代理人　丁○○
訴訟代理人　黃訓章律師
　　　　　　子○○
被　　　告　己○○○保險股份有限公司
法定代理人　寅○○
訴訟代理人　賴盛星律師
複　代理人　何淑媛律師
被　　　告　臺灣人壽保險股份有限公司
法定代理人　乙○○
訴訟代理人　戊○○
被　　　告　美商美國安泰人壽保險股份有限公司台灣分公司
法定代理人　癸○○
訴訟代理人　丙○○
當事人間給付保險金事件，本院於民國94年11月28日言詞辯論終
結，判決如下：
    主  文
被告丑○○○保險股份有限公司應給付原告庚○○、壬○○、辛○○新台幣壹仟壹佰伍拾萬元，及自民國93年11月4日起至清償
日止，按年息5%計算之利息。
被告己○○○保險股份有限公司應給付原告庚○○、壬○○、辛○○新台幣壹仟伍佰萬元，及自民國93年11月4日起至清償日止
，按年息5%計算之利息。
被告甲○○○保險股份有限公司應給付原告庚○○、壬○○、辛○○新台幣參佰伍拾萬元，及自民國93年11月4日起至清償日止
，按年息5%計算之利息。
被告美商美國安泰人壽保險股份有限公司台灣分公司應給付原告
庚○○新台幣壹佰壹拾陸萬陸仟陸佰陸拾柒元，給付原告壬○○
及辛○○新台幣伍佰萬元，及均自民國93年11月4日起至清償日
止，按年息5%計算之利息。
訴訟費用由被告丑○○○保險股份有限公司負擔31.8%、被告己○○○保險股份有限公司負擔41.5%、被告甲○○○保險股份有
限公司負擔9.7%、被告美商美國安泰人壽保險股份有限公司台灣
分公司負擔17%。
本判決於原告庚○○、壬○○、辛○○分別以新台幣參佰捌拾參
萬肆仟元、新台幣伍佰萬元、新台幣壹佰壹拾陸萬柒仟元為被告
丑○○○保險股份有限公司、己○○○保險股份有限公司、甲○○○保險股份有限公司供擔保後，假執行。但被告丑○○○保險
股份有限公司、己○○○保險股份有限公司、甲○○○保險股份
有限公司分別以新台幣壹仟壹佰伍拾萬元、新台幣壹仟伍佰萬元
或同面額之國泰世華商業銀行一年期可轉讓定期存款存單、新台
幣參佰伍拾萬元供擔保後，得免為假執行。
本判決於原告庚○○以新台幣參拾玖萬元為被告美商美國安泰人
壽保險股份有限公司台灣分公司供擔保後，得假執行。但被告美
商美國安泰人壽保險股份有限公司台灣分公司以新台幣壹佰壹拾
陸萬陸仟陸佰陸拾柒元供擔保後，得免為假執行。
本判決於原告壬○○、辛○○以新台幣壹佰陸拾陸萬柒仟元為被
告美商美國安泰人壽保險股份有限公司台灣分公司供擔保後，得
假執行。但被告美商美國安泰人壽保險股份有限公司台灣分公司
以新台幣伍佰萬元供擔保後，得免為假執行。
    事實及理由
一、按訴狀送達後，原告不得將原訴變更或追加他訴。但減縮應
    受判決事項之聲明者，不在此限，民事訴訟法第255條第1項
    第3款分別訂有明文。本件原告起訴聲明(1)被告丑○○○保
    險股份有限公司（下稱丑○○○）應給付原告庚○○、壬○○、辛○○等三人新台幣（下同）1,150萬元，及自本起訴
    狀繕本送達翌日起至清償日止按年息5%計算之利息。(2)被告
    己○○○保險股份有限公司（下稱己○○○）應給付原告庚○○、壬○○、辛○○等三人1,500萬元，及自本起訴狀繕
    本送達翌日起至清償日止按年息5%計算之利息。(3)被告甲○○○保險股份有限公司（下稱甲○○○）應給付原告庚○○
    、壬○○、辛○○等三人350萬元，及自本起訴狀繕本送達
    翌日起至清償日止按年息5%計算之利息。(4)被告美商美國安
    泰人壽保險股份有限公司台灣分公司（下稱安泰人壽）應給
    付原告庚○○、壬○○、辛○○等三人6,166,667元，及自
    本起訴狀繕本送達翌日起至清償日止按年息5%計算之利息。
    嗣於民國（下同）94年6月6日更正聲明第4項為：被告安泰
    人壽應分別給付原告庚○○1,166,667元、給付壬○○及辛○○二人500萬元，及均各按起訴狀繕本送達翌日起至清償
    日止按年息5%計算之利息，核與首揭規定相符，自應准許，
    合先敘明。
二、原告起訴主張：訴外人即要保人張郭素珍前於78年起以自己
    為被保險人，陸續向被告等4家保險公司投保壽險及意外險
    ，並指定其夫即原告庚○○、其子即原告壬○○、辛○○為
    受益人，其投保情形如下：
(一)丑○○○1,150萬元：
    (1)於86年2月11日投保新光新防癌終身保險○個人保險單，
      附加特約加保平安意外傷害保險附約，保單號碼：GP1060
      50，保險金額為壹仟萬元。
    (2)於86年8月16日投保新光新防癌終身保險○個人保險單，
      附加特約加保綜合保障附約及平安意外傷害保險附約，保
      單號碼：GP539231，保險金額分別為50萬元及100萬元。
(二)己○○○1,500萬元：
    (1)於84年7月31日投保國泰美滿人生一O一終身壽險，附加特
      約加保死殘平安險，保單號碼：0000000000，保險金額為
      200萬元。
    (2)85年9月14投保保本一O一終身壽險，附加特約加保死殘平
      安特約險，保單號碼：0000000000，保險金額為800萬元
      。
    (3)於87年3月30日投保國泰美滿人生二O二終身壽險，附加特
      約加保死殘平安特約險，保單號碼：0000000000，保險金
      額為500萬元。
(三)甲○○○350萬元：
      於85年9月3日投保台壽新安慶終身壽險，附加特約加保長
      安意外傷害險，保單號碼：000000000，保險金額為350萬
      元。
(四)安泰人壽1,166,667元及5,000,000元：
    (1)78年12月15日投保增值分紅終身壽險，附加特約加保意外
      身故及殘廢保險金，保單號碼：Ｚ000000000-0，保險金額
      為1,166,667元。
    (2)於84年7月30日投保定期壽險，附加特約加保意外身故及
      殘廢保險金，保單號碼：Ｚ000000000-0，保險金額為500
      萬元。
    嗣被保險人張郭素珍於92年4月28日上午7時許，被發現其連
    同所騎乘車牌號碼KSM-525號機車墜落在彰化縣員林鎮萬年
    里萬年巷之大排水溝內，打撈上岸後已不治死亡，經台灣彰
    化地方法院檢察署（下稱彰化地檢署）檢察官率同法醫到場
    相驗結果，確認被保險人張郭素珍之死因，係因「車禍」致
    「生前落水」而「窒息」死亡，並判定為死亡種類為「意外
    」死亡，非屬自殺或他殺，有台灣彰化地方法院檢察署92
    年度相字第264號相驗屍體證明書可稽。經原告提出理賠申
    請後，被告公司雖均依約給付原告壽險保險金，然就附加投
    保的意外身故保險金部分卻不願理賠。然保險人於保險事故
    發生時主張有拒絕給付之事由，即應就此有利於己之事實負
    舉證責任，如未能積極證明有拒絕給付之事由存在時，即應
    依約給付保險金額，爰提起本訴，請求被告給付。並聲明：
    (1)被告丑○○○應給付原告庚○○、壬○○、辛○○11,500
      ,000 元，及自本起訴狀繕本送達翌日起（即93年11月4日
      ）至清償日止按年息5%計算之利息。(2)被告己○○○應給
      付原告庚○○、壬○○、辛○○1,500萬元，及自本起訴
      狀繕本送達翌日起（即93年11月4日）至清償日止按年息
      5%計算之利息。
    (3)被告甲○○○應給付原告庚○○、壬○○、辛○○350 萬
    元，及自本起訴狀繕本送達翌日起（即93年11月4日）至清
    償日止按年息5%計算之利息。(4)被告美商美國安泰人壽應給
    付原告庚○○1,166,667元，給付原告壬○○及辛○○500
    萬元，及自起訴狀繕本送達翌日起（即93年11月4日）至清
    償日止按年息5%計算之利息。(5)願供擔保請准宣告假執行。
三、被告就原告主張被保險人張郭素珍曾以原告為受益人而先後
    投保被告公司之保險契約、及若原告之主張為有理由，被告
    應給付之理賠金額等節，並不爭執。惟各辯稱如下：
(一)被告丑○○○辯以：所謂意外事故，依保險法第131條「非
    由疾病引起之外來突發事故所致者」之規定，立法意旨就意
    外傷害、死亡之定義當係採「原因說」，而非採「結果說」
    。且新光平安意外傷害保險附約條款第3條第1項第2款、新
    光綜合保障附約條款第4條第1項均約定既明確使用「非由疾
    病引起之外來突發事故」之字句，在解釋上可確定係採「原
    因說」。本件被保險人張郭素珍係因窒息死亡，雖被保險人
    張郭素珍因窒息死亡之結果係屬意外，但仍應先審究窒息之
    原因究竟是自為或有其他外力因素介入，是否符合前述「外
    來、突發」之要件。次按，意外傷害事故發生之有無，依系
    爭新光平安意外傷害保險附約條款第18條第1項及第20條第1
    項第3款、新光綜合保障附約條款第7條「原告向被告申請給
    付保險金時應檢具所需文件，而被告於必要時並得要求原告
    提供意外傷害事故證明文件」之約定，及依最高法院之一貫
    見解，應由發生事故之要保人（被保險人）負舉證責任，是
    原告須就保險事故之發生負舉證之責。惟原告並未舉證證明
    被保險人張郭素珍溺斃窒息死亡之原因係出自系爭保險契約
    所約定之意外傷害事故，且查，本案事故地點距離被保險人
    張郭素珍住家僅約800公尺，為其熟悉路段，雖該路段係一
    交叉路口，但行車動線清楚順暢，理應不至發生人車偏離車
    道並墜落圳溝之情事。且其所騎乘之機車外觀並無遭受重大
    撞擊，機車車燈開關仍有開啟，事故發生地點並未發現任何
    煞車及車輛遭受撞擊之痕跡，機車墜落圳溝地點，非屬行車
    之動線，惟被保險人張郭素珍卻仍直接衝入非屬行車動線點
    之灌溉圳溝內溺水窒息身亡，參酌本件被保險人張郭素珍於
    事故前4日（即92年4月23日）晚間11點許，曾因「藥物過量
    （吞食大量安眠藥約40顆）、自殺」被送往彰化基督教醫院
    急診室急救，並留院觀察至同年月25日始行辦理出院，卻於
    生理及心理狀態尚未康復穩定之時，即於27日凌晨1點盛裝
    騎乘機車外出，則本件事故原因是否得以排除是張郭素珍延
    續之前自殺未果之行為，而逕以「車禍」事故處理，殊非無
    疑。又被保險人張郭素珍身故時，銀行帳戶無任何現金存款
    ，並留有1,200餘萬元之銀行貸款債務，復曾向保險公司以
    保單借款100餘萬元，經濟因素是否導致被保險人張郭素珍
    輕生，似為無法排除之死亡原因。且被保險人張郭素珍生前
    曾投保數家保險公司之人身保險，累積壽險及意外險保額高
    達1億2,000餘萬元，保險公司迄核付壽險理賠金合計8,600
    餘萬元，而其餘家庭成員幾無任何保險規劃，實有悖社會常
    理。被保險人張郭素珍單獨投保高額人身保險，又其死亡可
    獲得高額保險金，是否有其他不法之原因導致其意外死亡，
    是原告之請求為無理由等語，以資抗辯。並聲明：
    (1)原告之訴及假執行之聲請均駁回。(2)如受不利判決，願供
    擔保請免假執行。
(二)被告己○○○則以：依國泰平安保險附約第3條、第2條第5
    款約定，被告己○○○僅就附約有效的保險期間內，因遭受
    意外傷害事故（指非由疾病引起之外來突發事故），致其身
    體蒙受傷害負給付保險金之責。而依實務見解，本件原告等
    請求被告依約給付被保險人張郭素珍意外死亡保險金，應由
    原告就權利發生事實即被保險人張郭素珍係因遭遇「外來」
    、「突發」之意外事故導致死亡之事實負舉證責任。又系爭
    之「國泰平安保險附約」乃屬傷害保險之一種，意外傷害或
    死亡之定義，在學說上有原因說及結果說之區別，如採原因
    說，必須導致傷害或死亡之外界原因係出於意外者，方屬意
    外事故，若結果出於意外，而原因非出於意外者仍非意外傷
    害或死亡，本件原告所提之相驗屍體證明書僅能證明被保險
    人係因溺水死亡之結果，惟其肇致該溺斃之原因則未能證明
    。次查事發之地，依據彰化縣政府於92年5月22日府工土字
    第0920093321號函所載，夜晚照明設備良好，事故發生地點
    距被保險人張郭素珍住家800公尺，被保險人對該地點自甚
    為熟悉，應無不慎跌入橋下之可能，且自住家巷出口直行即
    上萬年圳橋，而被保險人所騎乘之機車掉落地點，距萬年圳
    橋仍有一段距離，復以被保險人張郭素珍甚少於半夜出門，
    故被保險人顯然並非為買東西而騎乘機車於自家中騎乘機車
    出萬年巷時，不慎連人帶車自行衝入該萬年圳橋下致遭溺斃
    。原告自應證明被保險人係因意外原因造成被保險人死亡。
    末查，本件被保險人於生前與原告庚○○共同經營小吃部，
    每月約有60萬元收入，生活堪稱富裕，惟被保險人向多家銀
    行等多家銀行貸款總計約1,000萬元尚未清償，復以被保險
    人張郭素珍於生前罹患有憂鬱症，依醫學報導所載，罹患憂
    鬱症之病人，有自殺之傾向，伊於死亡前4天即有因服用大
    量藥物自殺而送醫院急診之紀錄，依照醫學報導記載「自殺
    獲救，三個月內之高危險期」、「很多人在最後真正採取成
    功的自殺行為之前，往往有很多次的重複自殺獲救或持續的
    自殺想法。」，可見本件保險事故發生應是被保險人再次故
    意自殺行為所致。又被保險人於深夜外出且穿金戴銀，依照
    民俗觀念通常自殺者會穿金戴銀以祈求死後仍可享富裕，此
    證被保險人於深夜溺斃應是故意自殺行為所致，殆無疑義。
    則依保險法第133條、國泰平安保險附約第21條第2款所示，
    被告自得就此拒絕給付意外死亡保險金等語，以資抗辯。並
    聲明：(1)原告之訴及其假執行之聲請均駁回。(2)如受不利判
    決，請准供同面額之國泰世華商業銀行1年期可轉讓定期存
    款存單為擔保免為假執行。
(三)被告甲○○○公司亦以：系爭保險契約中之意外傷害保險附
    約第2條保險範圍約定：「被保險人於本附約有效期間內，
    因遭受意外傷害事故，致其身體蒙受傷害而致殘廢或死亡時
    ，依照本附約的約定，給付保險金」，故該附約性質上係傷
    害保險，所承保之事故必須導致傷害、殘廢或死亡之外界原
    因係出於意外，始足當之。原告主張被保險人張郭素珍因車
    禍致生前落水而窒息之意外事故致死，自應就權利發生事實
    即被保險人張郭素珍係遭遇外來、突發之意外事故並以此意
    外事故為其死亡之直接、單獨原因之事實負舉證之責。原告
    所提相驗屍體證明書內載死亡種類雖勾選「意外」乙項，仍
    其與系爭保險契約之「意外事故」定義係指「遭外來突發之
    意外傷害事故致死」之概念、意義不同，況彰化地檢署亦回
    函被告甲○○○公司，認本件因未發現有他殺或應負刑責之
    人存在，故其簽結並無不當，惟其亦認若對相驗屍體證明書
    上「死亡種類」有疑義而涉及民事糾紛，即非其權限可認定
    判斷。則本件尚無法排除被保險人有除外責任之情事，被告
    公司為維護社會之善良風俗，並保障其他投保大眾之權益，
    實無從據以理賠等語，以資抗辯。並聲明：(1)原告之訴駁回
    。(2)如受不利判決，願供擔保請准免假執行。
(四)被告安泰人壽同以：原告主張被告應給付意外傷害身故保險
    金，自應就權利發生事實即張郭素珍係遭受意外傷害事故並
    以此意外傷害事故致死之事實負舉證責任。惟原告所提之相
    驗報告書，僅能與「病死或自然死」、「自殺」、「他殺」
    及「不詳」做一區別，尚不足以證明被保險人係因系爭保險
    附約所約定「外來」、「突發」之「意外事故」致死。況依
    驗報告書「七、死亡原因：生前落水窒息死亡。八、應否分
    案偵查：查無他殺嫌疑，擬予報結」所載，可知檢察官亦僅
    認定被保險人係無他殺嫌疑所以結案，而未就被保險人是否
    遭受意外傷害事故，以及意外事故與死亡間是否有因果關加
    以認定。且臺灣彰化地方法院檢察署於驗斷書「三、論斷」
    欄中「自／他為或意外之判斷」依欄，列載「意外（推定）
    」。是檢察官僅是推定意外，並非確認被保險人張郭素珍遭
    受外來突發意外事故死亡。且查，本件事故地點該路段雖係
    一交叉路口，但行車動線清楚順暢，距離張郭素珍住家僅約
    八百公尺，又依據員林鎮公所派員勘查結果，該路段照明良
    好，應無可能人車偏離車道並墜落圳溝。又被保險人張郭素
    珍騎乘機車由住家萬年巷出發後，行至路口即迴轉至萬年圳
    旁之道路，並隨即迴轉逆向衝入非屬行車動線之沈砂池內，
    其行車軌跡呈現極不自然之S型，且機車外觀並無遭受重大
    撞擊，機車燈開關仍有開啟，而事故發生地點並未發現任何
    煞車及車輛遭受撞擊之痕跡，依此，被保險人張郭素珍斷非
    因擦撞或閃避車輛而將機車衝入沈砂池內。是被保險人張郭
    素珍究竟為何原因，而以如此不自然之逆向行車動線衝入水
    中，即有待釐清。又事故發生當時為枯水期，當時沈砂池內
    有大片乾涸之淤砂，而僅有少量積水，亦且不深，張郭素珍
    既無明顯外傷，且於墜落之衝撞力道已經積水、淤砂緩衝的
    情形下，張郭素珍若非自行放棄掙扎，當仍有能力自行脫困
    ，而不致溺斃。縱當時張郭素珍因部份身體陷入淤砂中，而
    有不易脫困之情形，以張郭素珍160公分之身高，亦必不致
    滅頂，而尚能呼喊以待救援。然而卻致生前窒息溺斃，顯見
    張郭素珍死因有違常理。另事發當時已無賣場營業，被保險
    人出門之目的顯非購物，再參酌張郭素珍於系爭保險事故發
    生前曾服用大量安眠藥自殺輕生之行為，輔以被保險人生前
    即有憂鬱症狀情形，顯見張郭素珍已有生理上憂鬱症疾病，
    更加上被保險人當時負債累累，就系爭意外事故如何發生殊
    非無疑。況被保險人於深夜外出而且左手戴綠色玉環，右小
    指戴鑲真珠金戒指，手、腳擦紅色指甲油，死亡時衣著完整
    ，且無明顯可見外傷，依照民俗觀念通常自殺者會穿金戴銀
    祈求死後可享富裕。綜上，被保險人張郭素珍是在何種情況
    下墜落灌溉圳溝溺水窒息死亡，實有待原告釐清，若原告無
    法舉證系爭意外事故之發生與系爭保險附約條款約定相符，
    被告自無給付義務。縱認定張郭素珍溺斃之系爭保險事故係
    符合系爭保險附約條款意外事故定義，惟查被保險人於生前
    向上海銀行員林分行長短期借款共870萬元、向國泰銀行借
    款12萬元，總計借款882萬元，尚未清償，故貸款壓力龐大
    即造成被保險人自殺之動機。復以被保險人張郭素珍生前即
    受憂鬱症疾病困擾，又本件被保險人於事故發生四日前曾有
    服用藥物自殺之紀錄，依照醫學報導記載「自殺獲救，三個
    月內之高危險期」、「很多人在最後真正採取成功的自殺行
    為之前，往往有很多次的重複自殺獲救或持續的自殺想法。
    」，可知被保險人於生理憂鬱症疾病及心理龐大債務壓力下
    而自殺，殆無疑義。依保險法第133條、系爭保險附約第2章
    第6條之規定，被告自無給付保險金之義務等語，以資抗辯
    ，並聲明：(1)原告之訴及假執行之聲請均駁回。(2)如受不利
    於判決，願供擔保請准宣告免為假執行。
四、本件原告主張被保險人張郭素珍以自己為被保險人，陸續向
    被告等4家保險公司投保壽險及意外險，並指定原告為受益
    人，嗣被保險人於92年4月28日上午7時許，遭發現其連同所
    騎乘機車墜落在彰化縣員林鎮萬年里萬年巷之大排水溝內，
    經彰化地檢署檢察官相驗後，於相驗屍體證明書勾選為死亡
    種類為「意外」，經原告提出理賠申請後，被告公司雖均依
    約給付原告壽險保險金，然就附加投保的意外身故保險金部
    分均未理賠等情，業據原告提出被告各公司之保險單、相驗
    屍體證明及存證信函等件（見本院卷第19頁至第46頁）為證
    ，並為被告不爭執，應可信實。惟原告主張被保險人張郭素
    珍係意外死亡乙節，則為被告否認，並各以前揭詞情置辯。
    是本件之爭點即在於：被保險人張郭素珍之死亡，是否符合
    保險契約約定意外死亡之要件？舉證責任應由何造負擔？茲
    分述如下：
五、經查：
(一)原告主張被保險人郭素珍係意外死亡等情，業據其提出彰化
    地檢署92年度相字第264號相驗屍體證明書（見本院卷原證2
    ）、事故現場附近道路立有警告牌示之照片（見本院卷2第
    94 頁至第97頁）等件為證。觀之卷附之相驗屍體證明書上
    載被保險人張郭素珍之死因係「窒息」，先行原因則係「車
    禍」、「生前落水」，並在死亡種類一欄勾註「意外」死亡
    ，並參之被保險人張郭素珍落水之彰化縣員林鎮萬年里萬年
    巷之大排水溝渠緊臨路旁，與路邊並無安全距離，亦無有效
    安全之圍欄阻隔，現場固無碰撞痕跡，惟機車大燈開ON位置
    ，草地也有被機車碾過痕跡，研判係騎乘中摔落（見本院卷
    2第61頁所附之偵訊筆錄），再衡之被保險人張郭素珍有時
    會行經該處乃係為去「愛買」買東西（見本院卷2第60頁所
    附之偵訊筆錄）等情，堪認原告主張被保險人係在夜晚外出
    購物行經該處時，意外落水後發生窒息死亡之結果等語，信
    屬可取。被保險人張郭素珍既與被告訂有系爭契約，並於保
    險有效之期限內死亡，則保險人既主張有保險契約所定之免
    責原因，依上開說明，即應負舉證之責任，否則即應給付保
    險金予受益人（最高法院91年度台上字第1272號判決參照）
    。
(二)被告雖不否認被保險人張郭素珍發生死亡之結果係屬意外，
    惟否認其發生之原因係屬意外，並抗辯被保險人張郭素珍死
    亡前數日有自殺未遂之行為，本件事故之發生亦可能係被保
    險人張郭素珍之自殺行為，如此則屬於被告不保之除外條款
    範圍云云。惟按當事人主張有利於己之事實者，就其事實有
    舉證之責任；民事訴訟法第277條定有明文。人壽保險人於
    被保險人在契約規定年限內死亡，或屆契約規定年限而仍生
    存時，依照契約負給付保險金額之責；傷害保險人於被保險
    人遭受意外傷害及其所致殘廢或死亡時，負給付保險金額之
    責；保險法第101條、第131條定有明文，準此，若保險人於
    保險事故發生時主張有拒絕給付之事由，即應就此有利於己
    之事實負舉證責任。被告雖提出實務上判決見解，辯稱應由
    發生事故之要保人（被保險人）負舉證責任，惟被告所提之
    判決，均係被保險人於出遊前始購買高額意外保險，於出國
    後發生傷害事故，自不免有道德風險之考量，然本件被保險
    人早自78年間即開始購買被告公司之保險商品，且係投保終
    身壽險，另附加平安意外傷害保險附約，迄92年間發生系爭
    事故，與被告所提事例並不相同，自不能任意比附援引。
(三)次按保險法第109條第1項所指被保險人故意自殺，保險人不
    負給付保險金額者，不包括精神病或其他精神障礙等非自由
    意志所致之殺害自己之行為在內．．．．．故意自殺，係指
    行為人於精神正常狀態下所為者而言，若因精神失常而為自
    殺，仍屬意外死亡．．．．（最高法院92年度台上字第2077
    號裁定參照）。凡非因自己之意志故意所致之突發性傷害或
    死亡，應屬意外事故（最高法院92年度台上字第534號判決
    參照）。準此，被告保險人即應就被保險人張郭素珍故意自
    殺或其行為具備保險契約所定之保險人免責事由，負舉證責
    任，亦即被告必須證明被保險人郭素珍係精神狀態正常下之
    故意自殺，始可拒絕給付保險金。被告辯稱係原告應舉證證
    明被保險人張郭素珍並非自殺，而係出於意外事故云云，即
    無足取。
(四)經查被告雖提出被保險人之病歷紀錄、偵訊筆錄、疾病探討
    、重要天氣概述、彰化縣政府函、事故發生現場之行車動線
    圖等件為證，抗辯被保險人張郭素珍發生死亡事故之原因並
    非出於意外，而係因積欠債務過多，且生前即受憂鬱症疾病
    困擾，而有自殺之動機云云。惟觀之被告所提之被保險人之
    病歷紀錄，充其量僅能證明被人確曾有該等病史紀錄，而被
    告提出之疾病探討、心靈園地等資料，無非係關於自殺防治
    之討論文章，且事實上亦有自殺未遂者，在鬼門關走過一回
    後，即發現生命之可貴，而不再動輒輕生者，是縱使被保險
    人曾有仰藥之紀錄，亦不能證明其會再度想不開而重為同樣
    之選擇。至原告之偵訊筆錄、被告繪製之事故發生現場之行
    車動線圖與彰化縣政府函與被保險人向訴外人總計借款882
    萬元之資料等件，均不足據以證明被保險人張郭素珍當晚並
    非發生意外車禍事故，而係有意輕生。倘如被告所辯，被保
    險人張郭素珍因背負債務而有意自殺，大可自行跳水，又何
    需在債務壓身之情況下，未將有價值之貴重財物放置家中或
    遺留岸邊，且連同機車一併投水？是被告之抗辯，均係臆測
    之詞，尚不足憑取。且揆諸前開說明，保險法第109條第1項
    所指被保險人故意自殺，保險人不負給付保險金額者，不包
    括精神病或其他精神障礙等非自由意志所致之殺害自己之行
    為在內，被告既均自認被保險人張郭素珍生前患有憂鬱症疾
    ，則被保險人於落水當時是否處意志健全而自由之狀態？即
    非無疑。是被保險人如非於精神正常狀態下所為者，仍應認
    屬意外死亡。
六、被告保險人既未能證明被保險人張郭素珍係故意自殺或其行
    為具備保險契約所定之保險人免責事由，則渠等拒絕給付保
    險金，即屬無據。從而，原告依約以請求：(1)被告丑○○○
    應給付原告庚○○、壬○○、辛○○1,150萬元，及自本起
    訴狀繕本送達翌日即93年11月4日起至清償日止，按年息5%
    計算之利息。(2)被告己○○○應給付原告庚○○、壬○○、
    辛○○1,500萬元，及自本起訴狀繕本送達翌日即93年11月4
    日起至清償日止，按年息5%計算之利息。(3)被告甲○○○應
    給付原告庚○○、壬○○、辛○○350萬元，及自本起訴狀
    繕本送達翌日即93年11月4日起至清償日止，按年息5%計算
    之利息。(4)被告美商美國安泰人壽應給付原告庚○○1,166,
    667元，給付原告壬○○及辛○○500萬元，及自起訴狀繕本
    送達翌日即93年11月4日起至清償日止，按年息5%計算之利
    息，為有理由，應予准許。
七、假執行之宣告：
    兩造均陳明願供擔保，聲請宣告假執行及免為假執行之宣告
    ，經核無不合，爰分別酌定相當擔保金額准許之。
八、至兩造其餘之攻擊或防禦方法，及未經援用之證據，經本院
    斟酌後，認為均不足以影響本判決之結果，自無逐一詳予論
    駁之必要，併此敘明。
九、結論：原告之訴為有理由，依民事訴訟法第78條、第390條
    第2項、第392條第2項，判決如主文。
中　　華　　民　　國　　94　　年　　12　　月　　26　　日
                  民事第三庭    法　官　林振芳
以上正本係照原本作成
如對本判決上訴，須於判決送達後20日內向本院提出上訴狀
中　　華　　民　　國　　94　　年　　12　　月　　26　　日
                    　　　　　　書記官　李淑芬
